【裁判字號】    99,訴,773
【裁判日期】    990930
【裁判案由】    確認債權不存在等
【裁判全文】
臺灣桃園地方法院民事判決               99年度訴字第773號
原      告  甲○○
訴訟代理人  謝尚修律師
被      告  乙○○
上列當事人間請求確認債權不存在等事件，於民國99年9 月14日
言詞辯論終結，本院判決如下：
    主  文
確認兩造間就新臺幣壹佰萬元之消費借貸契約不存在。
確認原告簽發、如附表所示之票號CHNO485230、票面金額新臺幣
壹佰萬元之本票無效。
訴訟費用由被告負擔。
    事實及理由
壹、程序方面：
    按民事訴訟法第247 條所謂即受確認判決之法律上利益，係
    指因法律關係之存否不明確，致原告在私法上地位有受侵害
    之危險，而此項危險得以對於被告之確認判決除去之者而言
    ，故確認法律關係成立或不成立之訴，苟具備前開要件，即
    得謂有即受確認判決之法律上利益（最高法院42年台上字第
    1031號判例參照）。原告起訴主張：其與被告間並無新臺幣
    （下同）100 萬元之消費借貸債務，及附表所示之本票未記
    載發票日應屬無效乙節，此為被告否認在卷（詳如後述），
    是原告在私法上之地位即有受侵害之危險，而此項危險既得
    以對於被告之確認判決除去之，應認原告本件所提確認之訴
    部分，乃有即受確認判決之法律上利益，合先敘明。
貳、實體方面：
一、原告起訴主張：
    (一)被告前於民國99年5 月11日以楊梅瑞塘郵局存證信函第19
      5 號向原告表示，原告於93年10月1 日起至99年5 月1 日
      止陸續向被告借款，共計達100 萬元，並以如附表所示，
      於98年10月3 日簽發、票號CHNO485230、票面金額100 萬
      元之本票影本1 紙為據（以下簡稱系爭本票），限原告於
      14日內出面清償云云。惟被告上開主張全屬子虛烏有，詳
      如下述：
      1.被告主張對原告有100 萬元借款債權存在，無非以「原
        告簽立之本票」作為唯一證據，惟觀諸系爭本票並無記
        載發票年月日，按票據法第11條、第120 條第1 項第6
        款規定，系爭本票已屬無效票據。
      2.按消費借貸契約乃要物契約，以交付借用物為特別生效
        要件，然被告未能證明其確有交付100 萬元予原告，且
        系爭本票存根聯所載之「長期借錢累計」等字樣，係被
        告自行書寫，原告否認其真正，亦不足作為兩造間有借
        貸關係及被告確曾交付100 萬元予原告之證據。
      3.被告未能證明「交付金錢係出於兩造借貸合意」：
        (1)再按，稱消費借貸者，於當事人間必本於借貸之意思
          合致，而有移轉金錢或其他代替物之所有權於他方之
          行為，始得當之。是以消費借貸，因交付金錢之原因
          多端，除有金錢之交付外，尚須本於借貸之意思而為
          交付，方克成立。倘當事人主張與他方有消費借貸關
          係存在者，自應就該借貸意思互相表示合致及借款業
          已交付之事實，均負舉證之責任，其僅證明有金錢之
          交付，未能證明借貸意思表示合致者，仍不能認為有
          該借貸關係存在。最高法院98年台上字第1045號判決
          意旨可供參照。
        (2)被告於99年8 月6 日言詞辯論期日回答關於給付金錢
          之目的時陳稱：「（法官：交往期間，每月給原告15
          ,000元或2 萬元活費，是自願還是要借給原告？）被
          告：當時沒有想這麼多，我們是以結婚為前提，分手
          時，我是覺得我有受騙」等語。姑不論原告仍否認兩
          造交往期間曾受領被告每月給付15,000元或2 萬元生
          活費，純就被告上開回答已可證實：被告給付生活予
          原告時，其主觀上根本欠缺借貸意思，遑論兩造間成
          立借貸合意，被告係因不甘分手認為被騙，始事後片
          面主張上述給付之金錢係出於借貸意思至明。準此，
          兩造間並無借貸合意之事實。
    (二)綜上，被告就其是否曾交付100 萬元予原告及上開交付係
      基於兩造借貸合意之事實均未能提出證明，是兩造間確未
      曾成立消費借貸契約。爰依法提起本件訴訟，並聲明：
      1.確認原告與被告間100萬元消費借貸契約不存在。
      2.確認系爭本票為無效。
二、被告辯稱：兩造自93年8 月開始交往，期間共5 年8 月；兩
    造於98年間協議分手時，被告認為於兩造交往期間，其每月
    均給付1 萬5 千元至2 萬元不等之生活費予原告，其性質應
    為消費借貸，原告於分手時即應返還該金錢，原告並因此於
    98年10月3 日簽發系爭本票交付被告，被告並於99年5 月11
    日寄發楊梅瑞塘郵局存證信函第195 號，向原告催討前開約
    100 萬元之消費借貸款項。從而，兩造間確實存在消費借貸
    契約，原告提起本件訴訟實屬無理，並聲明：原告之訴駁回
    。
三、本院之判斷：
    (一)經查，兩造曾為男女朋友，嗣於98年間協議分手，原告並
      於98年10月3 日簽發如附表所示之系爭本票等情，為兩造
      均不爭執，是此部分之事實堪以認定，合先敘明。
    (二)按本票應記載發票年月日，由發票人簽名；欠缺本法所規
      定票據上應記載事項之一者，其票據無效；票據法第120
      條第1 項第6 款、第11條第1 項前段分別定有明文。再查
      ，附表所示之本票，雖據原告於發票人處簽名、按捺指印
      ，然並未記載發票日乙節，為兩造均不爭執，復有卷附系
      爭本票影本在卷可稽（見本院卷第9 頁），則依前開法條
      之規定，系爭本票即應欠缺應記載之事項而無效，是原告
      此部分主張為有理由，應予准許。
    (三)被告辯稱：兩造係以結婚為前提而為交往，伊於交往期間
      ，每月給付原告15,000元至2 萬元予原告生活，嗣兩造協
      議分手而未能結婚，則之前伊給原告的金錢，原告即應返
      還，以每月15,000元、交往5 年8 月計算，原告應返還伊
      100 萬元，原告亦同意，遂在系爭本票上簽名、蓋手印等
      語；原告就其於兩造交往期間，曾陸續收受被告給付之金
      錢一情，固不爭執，惟否認有每月收受，及被告辯稱之金
      額，被告給付金錢之目的是贈與，而非借貸，以作為短期
      應急生活之用等語。復查：
      1.按當事人互相表示意思一致者，無論其為明示或默示，
        契約即為成立；稱消費借貸者，謂當事人一方移轉金錢
        或其他代替物之所有權於他方，而約定他方以種類、品
        質、數量相同之物返還之契約；民法第153 條第1 項、
        第474 條第1 項分別定有明文。觀諸上開消費借貸契約
        之定義及契約成立之要件，兩造需就消費借貸契約之成
        立達意思表示一致，即當事人一方有移轉金錢或其他代
        替物之所有權於他方之意思表示，而他方以種類、品質
        、數量相同之物返還之意思表示相互一致者，消費借貸
        契約始謂成立，倘其中一方無上開意思表示者，則難謂
        兩造就消費借貸契約已為成立，合先敘明。
      2.被告經本院詢以兩造於交往期間，被告每月給付原告15
        ,000元或2 萬元之生活費，係自願給付抑或借予原告乙
        節，答稱：當時沒有想這麼多，因渠等係以結婚為前提
        ，分手時，伊是覺得伊有受騙等語（見本院卷第30頁）
        ，觀諸被告上開陳述，難認被告給付原告金錢時，主觀
        上有貸與原告金錢之意思表示。
      3.被告另執附表所示之系爭本票，辯稱：倘原告未向伊借
        款，焉能簽發系爭面額100 萬元之本票等語，惟系爭本
        票因未載發票日而屬無效票據，業如前述，且本票為無
        因證券，其簽發之原因多端，尚不能以本票之簽發及交
        付，即認兩造間有消費借貸之事實，是被告仍應以兩造
        間有消費借貸契約之成立及借款之交付乙節，負舉證責
        任，尚難憑此即認兩造間有消費借貸契約存在。
      4.末按，消費借貸為要物契約，因金錢或其他代替物交付
        而生效力，借用人對於交付之事實，如有爭執，應由主
        張已為交付之貸與人負舉證責任，最高法院70年度台上
        字第3137號、72年度台上字第3804號、78年度台上字第
        1403號，分別著有裁判要旨可資參照。被告雖辯稱：其
        於交往期間，屢次貸予原告金錢，累計達100 萬元一情
        ，惟此據原告否認在卷，揆諸上開說明，被告應就其基
        於消費借貸之法律關係，交付原告金錢之事實，負舉證
        責任。然迄至本件言詞辯論終結之日止，被告對於其基
        於消費借貸之法律關係交付原告100 萬元之事實，均未
        能舉證以實其說，是原告主張兩造間並無100 萬元之消
        費借貸契約，堪屬有理。
    (四)綜上，系爭本票因未載發票日而欠缺票據應記載事項，係
      屬無效，且被告就兩造間確有成立消費借貸契約，及基於
      消費借貸契約之法律關係，交付原告100 萬元之事實，舉
      證以實其說，是原告起訴主張確認兩造間之100 萬元消費
      借貸契約不存在，並確認系爭本票為無效，為有理由，應
      予准許。
四、本件事證已臻明確，兩造其餘主張及舉證，經核與判決基礎
    不生影響，爰不另一一論述，附此敘明。
據上論結，本件原告之訴為有理由，依民事訴訟法第78條，判決
如主文。
中    華    民    國    99    年    9     月    30    日
                  民事第三庭    法  官  陳心婷
以上正本係照原本作成
如對本判決上訴，須於判決送達後20日內向本院提出上訴狀。如
委任律師提起上訴者，應一併繳納上訴審裁判費。
中    華    民    國    99    年    9     月    30    日
                                書記官  林君燕
附表：
┌─┬──────┬───┬────┬───────┬───┐
│編│   票號     │發票日│ 發票人 │票面金額      │到期日│
│號│            │      │        │（新臺幣）    │      │
├─┼──────┼───┼────┼───────┼───┤
│一│CHNO485230  │未載  │甲○○  │100萬元       │未載  │
└─┴──────┴───┴────┴───────┴───┘

司法院資訊處製作；財團法人民間司法改革基金會備份。
